【裁判字號】    95,破,72
【裁判日期】    951228
【裁判案由】    宣告破產
【裁判全文】
臺灣臺中地方法院民事裁定  95年度破字第72號
聲  請  人  甲○○
上列聲請人聲請宣告破產事件，本院裁定如下：
    主    文
聲請駁回。
聲請程序費用由聲請人負擔。
    理    由
一、本件聲請意旨略以：聲請人原本家境小康，後因子女出生，
    聲請人為謀家人有一安身立命之處，無須再為四處遷居所苦
    ，遂尋找購買適合住所，而與丈夫以勞工住宅貸款之分期付
    款方式購買預售屋，惟建商捲款潛逃，致使聲請人頭期款付
    諸東流，且工程亦停擺，然為求生活安定，仍另外購置現居
    住之房屋，惟因先前債務無法如期繳納，遂再行借款應急，
    而變成以債養債。又因經營早餐店，投入大筆資金，卻以開
    設地點欠佳，致聲請人營運受到影響，生意嚴重虧損，終致
    忍痛結束營業。又另向銀行貸款購買送貨汽車，又不得不設
    法轉讓他人，以期減少貸款負擔。而面對之前借貸之多筆高
    利貸款，聲請人又無固定收入，不得已只能四處告貸度日，
    致負債急速累積惡化，使得聲請人現今之生活已完全陷入絕
    境。查聲請人向債權人華南商業銀行、中國信託商業銀行、
    台北國際商業銀行、台東區中小企業銀行、台新國際商業銀
    行、萬泰商業銀行、寶華商業銀行、玉山商業銀行、裕融企
    業股份有限公司（以上計9家公司），共積欠債務達新台幣
    （下同）4,560,242元。而聲請人剩餘之財產僅為臺中縣東
    勢鎮○○段144地號建地，面積24.66平方公尺，權利範圍8
    分之1、同段144之5地號建地，面積72平方公尺，權利範圍
    全部及門牌號碼臺中縣石岡鄉○○路498號三層樓房屋一棟
    ，該財產（含增建部分）經聲請人委請華聲科技不動產估價
    師聯合事務所估價金額為3,515,263元，且聲請人現今已無
    現金及其他資產、債權，又聲請人現與丈夫及三名幼小子女
    同住，聲請人之丈夫現於建築工地為勞力工人，所得暫可支
    應家庭開銷，聲請人願放棄生活費之權利，並另覓親友幫忙
    接濟扶養，是聲請人之債務顯已超出聲請人之能力所能負擔
    ，聲請人已無力清償上開債務。爰依破產法第57、58條規定
    ，聲請宣告聲請人破產等語。
二、按破產固係對於債務人不能清償債務者宣告之，但法院就破
    產之聲請得依職權為必要之調查（破產法第63條第2項），
    若債務人確係毫無財產，則破產財團即不能構成，或破產財
    團雖勉可組成，然其破產財團之財產尚不足清償財團費用及
    財團債務時，依破產法第148條規定之意旨，應以無宣告破
    產之實益，而裁定駁回破產宣告之聲請（最高法院86年度台
    抗字第479號裁定、台灣高等法院85年度抗字第3075號裁定
    意旨參照）。而按，財團費用包括破產財團之管理變價及
    分配所生之費用、破產債權人共同利益所需審判上之費用
    、破產管理人之報酬，及破產人及其家屬之必要生活費
    及喪葬費，視為財團費用。而財團債務包括破產管理人關
    於破產財團所為行為而生之債務、破產管理人為破產財團
    請求履行雙務契約所生之債務，或因破產宣告後應履行雙務
    契約而生之債務、為破產財團無因管理所生之債務，及
    因破產財團不當得利所生之債務。破產法第95條、第96條，
    分別定有明文。經查，本件依聲請人所提出之財產目錄之記
    載，僅有前開聲請人所有之坐落臺中縣東勢鎮○○段144地
    號建地，面積24.66平方公尺，權利範圍8分之1、同段144之
    5地號建地，面積72平方公尺，權利範圍全部及門牌號碼臺
    中縣石岡鄉○○路498號三層樓房屋一棟，且該財產經估價
    後之金額為3,515,263元，此有聲請人提出之華聲科技不動
    產估價師聯合事務所估價報告書1份在卷可稽。然該財產業
    經聲請人向玉山商業銀行股份有限公司貸款而設定最高限額
    抵押權336萬元，此有聲請人提出之系爭土地登記簿影本附
    卷可稽，且聲請人尚欠玉山商業銀行借款本金2,777,517元
    及利息、違約金等情屬實，亦有玉山商業銀行95年12月25日
    陳報狀1紙暨借款契約、還款明細等件在卷可考；又按在破
    產宣告前，對於債務人之財產有質權、抵押權或留置權者，
    就其財產有別除權。有別除權之債權人，不依破產程序而行
    使其權利。破產法第108條定有明文。是聲請人所僅有之前
    開財產，既係設有抵押權，則該抵押權人自得依法行使別除
    權，而不依破產程序。另本院依職權查詢稅務電子閘門資料
    得悉，聲請人94年度尚有薪資、股利憑單及其他所得計341,
    177元，另有前開土地、房屋及田賦之財產價值總額1,175,0
    42元，惟上述薪資及股利等所得，業據聲請人陳明已無現金
    及其他財產，故無從列入破產財團。至於前開土地及房屋雖
    經估價尚有3,515,263元之價值，然依法經別除權人行使權
    利後，則僅餘737,746元，況且，參酌稅務電子閘門資料聲
    請人所有之系爭土地及房屋之財產總值亦僅1,125,812元，
    是系爭土地及建物能否順利變價及單獨存有多少價格，均屬
    可疑。又聲請人雖自稱其先生現於建築工地做勞力工人，所
    得暫可支應家庭開銷等語，惟並無所得資料可供查考，且聲
    請人尚有3名幼小子女待撫養，若以94年度所得稅扶養親屬
    免稅額每人7萬4000元計算聲請人必要之生活費，聲請人每
    年至少即需支出必要生活費37萬元（即74000元x5人=370000
    元），另聲請人雖提出生活費權利捨棄切結書及撫養證明書
    等件為憑，然既與破產法第95條第2項規定之視為財團費用
    不符，自難採憑。又本件如宣告聲請人破產，聲請人尚須支
    付破產管理人之報酬，按破產管理人之報酬如以最低基本工
    資每月1萬5840元計算，每年至少須支出19萬0080元（即158
    40元x12月﹦190080元）。從而，聲請人每年應支出之財團
    費用至少應包括破產管理人之報酬及破產人與其家屬之必要
    生活費即高達56萬0080元（即370000元+190080元=560080元
    ），再依「各級法院辦案期限實施要點」第2點第2項之規定
    ，破產事件之辦案期限為2年，則聲請人在2年之破產期間應
    支付之財團費用至少高達112萬0160元，已遠超過上開聲請
    人主張之土地及房屋經別除權人行使權利後之金額。是本院
    衡以，依聲請人所述其現有財產於扣除上開破產管理人之報
    酬及其家屬之必要生活費後，已無餘額可供構成破產財團，
    自無法清償破產債權，揆諸破產法第148條規定之旨趣及最
    高法院86年度臺抗字第479號裁定意旨，本件聲請人聲請宣
    告破產即無實益，要無宣告破產徒生耗費之必要，聲請人為
    本件聲請，即無理由，應予駁回。
三、據上論結，本件聲請人之聲請為無理由，依破產法第5條、
    民事訴訟法第95條、第78條，裁定如主文。
中    華    民    國    95    年    12    月    28    日
                  民事第四庭    法  官  夏一
上正本係照原本作成。
如不服本裁定應於送達後10日內向本院提出抗告狀，並繳納抗告
費新臺幣1,000元。
中    華    民    國    95    年    12    月    28    日
                                書記官


司法院資訊處製作；財團法人民間司法改革基金會備份。
